【裁判字號】    95,交聲,193
【裁判日期】    951003
【裁判案由】    違反道路交通管理處罰條例聲明異議
【裁判全文】
臺灣苗栗地方法院交通事件裁定   95年度交聲字第193號
     原處分機關    交通部公路總局新竹區監理所苗栗監理站
     異  議  人
     即受處分人    甲○○
上列異議人因違反道路交通管理處罰條例案件，對於交通部公路
總局新竹區監理所苗栗監理站於民國95年7 月31日以竹監苗字第
裁54-E00000000號所為之裁決處分（原舉發案號：新竹市政警察
局新市警交字第E00000000 號），聲明異議，本院裁定如下：
    主  文
原處分撤銷。
甲○○不罰。
    理  由
一、按汽車駕駛人駕駛聯結車、大客車、大貨車，有下列情形之
    一者，汽車所有人及駕駛人各處新臺幣四萬元以上八萬元以
    下罰鍰，並當場禁止其駕駛：五、駕駛執照業經吊銷、註銷
    仍駕車。道路交通管理處罰條例第21條之1 第1 項第5 款定
    有明文。
二、原處分意旨略以：本件異議人即受處分人甲○○於民國95年
    3 月30日14時50分，駕駛車牌號碼611-HF號營業貨運曳引車
    ，在西濱公路前，因「使用註銷駕駛執照駕駛大型車」之違
    規，經新竹市政府警察局以新市警交字第E00000000 號違反
    道路交通管理事件通知單舉發，嗣異議人未於應到案日期前
    依法繳納罰鍰，經原處分機關於95年7 月31日以竹監苗字第
    裁54-E00000000號裁決書，裁處異議人罰鍰新台幣（下同）
    60,000元。
三、異議意旨則略以：異議人甲○○係向原處分機關查詢方知道
    被吊銷駕駛執照，異議人戶籍地位於苗栗縣苗栗市○○里○
    ○街合園3 巷11號），由異議人之配偶代為收受，然異議人
    係居住於苗栗市○○街66巷2 號，因職業之故，居無定所，
    因此上開通知單，裁決書，異議人均未曾收到，怎敢冒駕駛
    執照被吊銷及高額罰款，且本件一次裁罰而喪失申訴機會，
    亦應為違法等語。
四、經查：異議人甲○○於上開時間、地點，駕駛上開營業貨運
    曳引車，因使用註銷駕駛執照駕駛大型車之事實，有原舉發
    機關以新市警交字第E00000000 號違反道路交通管理事件通
    知單在卷可按，且異議人對於前開違規之事實，並不否認，
    堪認有此舉發事件。異議人抗辯如上，經查：
    (1)按修正前道路交通管理處罰條例第65條：汽車所有人、駕
      駛人違反道路交通管理，經主管機關裁決後逾15日未向管
      轄地方法院聲明異議，或其聲明異議經法院裁定確定，而
      不依裁決或裁定繳納罰鍰或不繳送汽車牌照、駕駛執照者
      ，依左列規定處理之：一、經處分吊銷汽車牌照或駕駛執
      照者，由公路主管機關逕行註銷。二、經處分吊扣汽車牌
      照或駕駛執照者，按其吊扣期間加倍處分；仍不依限期繳
      送汽車牌照或駕駛執照者，吊銷其汽車牌照或駕駛執照。
      三、罰鍰不繳者，按其罰鍰數額，易處吊扣汽車牌照或駕
      駛執照1個月至3個月；不依期限繳送汽車牌照或駕駛執照
      者，吊銷其汽車牌照或駕駛執照。前項第3 款之汽車所有
      人、駕駛人如無汽車牌照或駕駛執照可資易處吊扣時，得
      就原處分或裁定確定之罰鍰加倍處罰；逾15日後仍不繳納
      者，移送法院強制執行。而中華民國95年6 月23日行政院
      院臺交字第0950087685號令發布，定自95年7 月1 日施行
      第65條規定，汽車所有人、駕駛人違反本條例，經主管機
      關裁決後逾二十日未向管轄地方法院聲明異議，或其聲明
      異議經法院裁定確定，而不依裁決或裁定繳納罰鍰或不繳
      送汽車牌照、駕駛執照者，依下列規定處理之：一、經處
      分吊銷汽車牌照或駕駛執照者，由公路主管機關逕行註銷
      。
      二、經處分吊扣汽車牌照或駕駛執照者，按其吊扣期間加
      倍處分；仍不依限期繳送汽車牌照或駕駛執照者，吊銷其
      汽車牌照或駕駛執照。三、罰鍰不繳納者，依法移送強制
      執行。修正後刪除「罰鍰不繳者，按其罰鍰數額，易處吊
      扣汽車牌照或駕駛執照1個月至3個月；不依期限繳送汽車
      牌照或駕駛執照者，吊銷其汽車牌照或駕駛執照」之規定
      ，足見原處分機關逕行註銷駕駛執照之裁決不法。
    (2)又95年7 月1 日前依據同條例第92條第3 項規定由交通部
      會同內政部所訂定「違反道路交通管理事件統一裁罰基準
      及處理細則」第61條規定第3 項：「依第1 項各款所為之
      處罰，均應於裁決書處罰主文內填記明確，罰鍰折算易處
      吊扣處分之基準，並應於裁決書附記欄內記明；依前項規
      定加倍處罰罰鍰之數額、繳納期限，亦應於裁決書處罰主
      文記明。」也就是，苗栗監理站依照前項說明處罰受處分
      人，而受處分人於裁決後逾20日未向管轄地方法院聲明異
      議，或其聲明異議經法院裁定確定，而不依裁決或裁定繳
      納罰鍰或不繳送汽車牌照、駕駛執照者，監理所才能依據
      上開規則第61條規定依序為之，因此苗栗監理站於94年12
      月9日 以竹監苗字第裁54-F00000000號處罰主文第二項上
      開駕駛執照逾期不繳送之處分：自95年1 月9 日起易處
      吊扣駕駛執照2 個月，並限於95年1 月23日前繳送。95
      年1 月23 日 未繳送駕駛執照者，自95年1 月24日起易處
      吊銷，並逕行註銷駕駛執照。駕駛執照吊（註）銷後，
      自95年1 月24日起1 年內不得重新考領駕駛執照。在裁決
      尚未確定之際，即一次裁決同時裁定易處駕駛執照、逕行
      註銷駕駛執照及註銷駕駛執照後1 年內不得重新考領駕駛
      執照，明顯逾越修正前道路交通管理處罰條例第65條之規
      定。按中央法規標準法第11條，法律不得牴觸憲法，命令
      不得牴觸憲法或法律，下級機關訂定之命令不得牴觸上級
      機關之命令。而參照憲法第172 條規定，命令與憲法或法
      律牴觸者無效。苗栗監理站於94年12月9 日以竹監苗字第
      裁54-F0000 0 000號處罰主文第二項上開駕駛執照逾期不
      繳送之處分，應係違反上開法律之規定，應為無效之行政
      處分。
五、綜上所述，原處分機關認異議人於案發時、地，有前開之違
    規事實，並據之裁決如前，固非無見。然原處分機關於94年
    12月9 日以竹監苗字第裁54-F00000000號處罰主文第二項上
    開駕駛執照逾期不繳送之處分，應係違反法律之規定，應為
    無效，既然是無效，理應為當然、自始無效，無待異議人之
    主張撤銷。則原處分機關依據上開無效之行政處分，於95年
    1 月24日逕行註銷異議人之駕駛執照，係依據無效之行政處
    分而製作之行政處分，亦應為無效之處分，原處分機關依據
    道路交通管理處罰條例第21條之1 第1 項第5 款規定，遽予
    裁處異議人罰鍰新臺幣60, 000 元，即有未洽，本件異議為
    有理由，爰撤銷原處分，另諭知異議人不罰之裁定。
六、據上論結，應依道路交通案件處理辦法第20條前段，裁定如
    主文。
中    華    民    國    95    年    10    月    3    日
                    交通法庭    法  官  張珈禎
以上正本證明與原本無異。
如不服本裁定應於送達後5日內向本院提出抗告狀。
                                書記官  黃雅琦
中    華    民    國    95    年    10    月    3    日


司法院資訊處製作；財團法人民間司法改革基金會備份。
